【裁判字號】    99,上易,1353
【裁判日期】    990921
【裁判案由】    妨害家庭
【裁判全文】
臺灣高等法院刑事判決                99年度上易字第1353號
上  訴  人
即  被  告    甲○○
選任辯護人    方伯勳律師
              李建慶律師
              張家訓律師
上列上訴人因妨害家庭案件，不服臺灣新竹地方法院97年度易字
第940號，中華民國99年4月30日第一審判決（起訴案號：臺灣新
竹地方法院檢察署97年度偵字第8084號），提起上訴，本院判決
如下：
    主  文
上訴駁回。
甲○○緩刑貳年。
    事  實
一、陳聿琺（原名陳佳雯、就本件妨害家庭案件，業經原審判決
    有罪確定）原為乙○○之妻，為有配偶之人（陳聿琺與乙○
    ○已於民國（下同）97年5月30日登記離婚），甲○○與陳
    聿琺同為巨擘科技股份有限公司（下稱巨擘公司）電腦儲存
    媒體部之員工，甲○○亦知悉陳聿琺為有配偶之人，竟基於
    相姦之犯意，於97年5月14日上午8時許，在新竹科學園區內
    某處，於陳聿琺所有之車號0800-PQ號自用小客車內，為性
    行為1次，而為相姦之行為。嗣為乙○○發覺，經質問陳聿
    琺後，始知悉上情。
二、案經乙○○訴由臺灣新竹地方法院檢察署檢察官偵查起訴。
    理  由
壹、證據能力部分：
    按被告以外之人於審判外之言詞或書面陳述，除法律有規定
    者外，不得作為證據，刑事訴訟法第159條第1項定有明文，
    此即學理上所稱「傳聞證據排除法則」。又被告以外之人於
    審判外之陳述，雖不符同法第159條之1至第159條之4之規定
    ，而經當事人於審判程序同意作為證據，法院審酌該言詞陳
    述或書面陳述作成時之情況，認為適當者，亦得為證據。當
    事人、代理人或辯護人於法院調查證據時，知有第159條第1
    項不得為證據之情形，而未於言詞辯論終結前聲明異議者，
    視為有前項之同意，此則據同法第159條之5規定甚明。鑒於
    採用傳聞證據排除法則重要理由之一，係因傳聞證據未經當
    事人之反詰問予以覈實，若當事人願放棄對原供述人之反對
    詰問時，原則上即可承認該傳聞證據之證據能力。而揆諸我
    國刑事訴訟法第159條之5之立法理由，除參照前述傳聞證據
    排除法則之基本法理外，亦參考日本刑事訴訟法第326條之
    立法例，查日本刑事審判實務之運作，有關檢察官及被告均
    同意作為證據之傳聞書面材料或陳述，可直接援引該國刑事
    訴訟法第326條作為傳聞例外之法律依據，僅在檢察官與被
    告或其辯護人不同意之情況下，乃須根據其他傳聞例外規定
    ，俾以斟酌該等傳聞書面材料或陳述是否具有證據能力，在
    當事人間無爭執之案件中，傳聞證據基本上均可依據前引規
    定提出於法院使用。據此，我國刑事訴訟法第159條之5之適
    用應可作同上之解釋。被告及辯護人就本件判決所引之被告
    以外之人於審判外之陳述，於本院審理時均同意有證據能力
    （見本院99年8月10日審判筆錄第2頁至第4頁），而本院審
    酌上開傳聞證據作成時之情況，核無違法取證及證明力明顯
    過低之瑕疵，為證明犯罪事實所必要，亦認為以之作為證據
    為適當，根據上開規定及說明，作為本件判決認定被告犯罪
    事實之被告以外之人於審判外陳述是否屬於傳聞之例外，無
    庸先行考量刑事訴訟法第159條之1第2項、第159條之2、第
    159 條之3等規定，得逕依同法第159條之5規定作為證據。
貳、得心證之理由：
一、訊據上訴人即被告甲○○於本院審理時坦承知悉陳聿琺原為
    告訴人乙○○之配偶，被告與陳聿琺同為巨擘公司電腦儲存
    媒體部之職員，伊與陳聿琺於97年5月14日上午8時許，在新
    竹科學園區內某處，於陳聿琺所有之車號0800-PQ號自用小
    客車內，與陳聿琺相姦之犯行（本院99年8月10日審判程序
    筆錄第5頁、99年9月7日審判程序筆錄第5頁），核與證人即
    告訴人乙○○於原審審理時證述：車號0080-PQ號自用小客
    車登記在陳聿琺名下，通常由陳聿琺上下班使用。伊於97年
    5月13日晚上9點，將錄音筆放在上開車輛駕駛座下方的皮套
    夾層間，設定翌日上午8時8分自動開啟；同年月14日晚上，
    取出錄音筆，聽到陳聿琺與被告甲○○間的床第聲音，伊非
    常傷心，直到凌晨3點，伊告訴陳聿琺車上裝錄音筆，錄到
    妳與甲○○在車上做的事情，那時她也哭了，並說因為她平
    時與甲○○常常談心，也對甲○○訴苦，讓她對甲○○產生
    好感，有安全感，就發生了感情等語明確（原審卷第183頁
    至第185頁），並提出錄音紀錄光碟片1片在卷可佐。而上開
    錄音紀錄光碟經原審勘驗結果，確有女性呻吟聲及男女為性
    行為之對話，有勘驗筆錄在卷可稽（原審卷第151頁反面至
    第153頁）；再上開錄音紀錄光碟中，曾出現廣播報時（8點
    27分）及新聞播報提及「花蓮當日清晨發生地震及四川在前
    天發生強震及遠航昨天暫時停止營運，今日開始暫停國內外
    航線，預計到18日開出新班機再回來」之內容，經原審依職
    權查詢華夏經緯網訊97年5月13日8時57分報導：「遠航島
    內航線最後一班飛機，於昨晚6時53分從臺東起飛，晚上7時
    45分降落在臺北松山機場後，遠航正式吹起熄燈號」。中
    時電子報97年5月14日報導：「臺東太麻里於當日凌晨2時27
    分發生芮氏規模5.3之地震」。雅虎新聞97年5月18日一周
    大事，其中關於：「中國四川省汶川縣12日下午2時28分發
    生規模7.9之強烈大地震及遠東航空12日無預警逕行宣布暫
    時停止營運」等相關新聞資料（原審卷第178頁至第180頁）
    ，亦可認定上開錄音時間，確為97年5月14日無誤。另依上
    開錄音筆設定8時8分開啟，上開警廣報時時間及勘驗之錄音
    內容分段時間，亦可認定上開男女性行為之過程為當日8時
    許無訛，足見被告前開不利於己之自白及證人乙○○上開證
    述，應可採信。
二、又被告雖曾於偵查、原審及本院行準備程序時否認犯行，並
    辯稱：案發時巨擘公司新竹廠上班，陳聿琺則到苗栗廠工作
    ，未於案發時地在車上與陳聿琺發生性行為，錄音內的聲音
    與伊不同云云。惟查：
（一）上開錄音光碟片經原審分別送請法務部調查局及內政部警
      政署刑事警察局鑑定聲紋結果，均因錄音品質不佳而無法
      作聲紋比對鑑定，此有法務部調查局99年2月22日調科參
      字第09900073280號聲紋鑑定報告書及內政部警政署刑事
      警察局99年3月10日刑鑑字第0990029989號函各1份在卷可
      佐（原審卷第159頁至第161頁、166頁）。惟告訴人乙○
      ○於97年5月15日凌晨3時許，曾質問陳聿琺與被告在上開
      自小客車內為性行為，復於同日上午10時許，播放錄音筆
      錄得之部分內容予陳聿琺聽聞，陳聿琺均未否認曾與被告
      在上開自用小客車內為性行為，亦未表示錄音筆所錄得非
      其聲音等情，業經證人乙○○於原審審理時證述在卷（原
      審卷第185頁至第186頁）。又陳聿琺於案發後之97年5 月
      16日，旋即出具聲明書，記載：「本人陳佳雯（即陳聿琺
      ）因長年與老公乙○○感情不睦，一心想離婚，於民國97
      年5月14日終於等到機會，因知老公乙○○於車內放置錄
      音設備，因此決定故意設計公司同仁甲○○先生，造成我
      先生乙○○的誤會，達到離婚效果，在此對甲○○先生深
      感抱歉，願甲○○先生能原諒，特此聲明，此一事件完全
      本人陳佳雯一手策劃設計全部事件，與受害人柯照照（應
      為甲○○之誤）先生無關，特此聲明」等語，有聲明書1
      份附卷可佐（97年度他字第1812號卷第10頁）。嗣陳聿琺
      於告訴范揚暘（即告訴人之父）妨害名譽案件中，該案承
      辦檢察官於97年7月29日偵訊時，證人陳聿琺具結後證稱
      ：與告訴人乙○○離婚前某日，看到車上某處放置錄音筆
      ，呈開啟錄音狀態，為了讓乙○○誤會伊與甲○○的關係
      ，於是伊故意把飲料弄在身上，把外套脫掉，裡面聲音只
      有廣播聲音，伊找甲○○聊天，還設計了甲○○，當時甲
      ○○坐在副駕駛座，伊故意爬到後座去，按甲○○幾下，
      讓他叫很大聲，於是乙○○誤會伊和甲○○有關係等語（
      97年度他字第1812號卷第18頁）；而被告於同日偵訊中更
      附和陳聿琺之說詞，供稱：陳佳雯（即陳聿琺）所述一事
      屬實，我在車上發出的聲音是驚嚇、會痛的聲音等語（97
      年度他字第1812號卷第18頁）。顯見被告對於告訴人乙○
      ○提出其2人在車內之對話資料，而該等資料足以顯示係
      伊與陳聿琺在車內性行為之過程一節知悉甚詳，如被告確
      無上開內容之對話，當可直接否認，何需設詞另行解釋？
      參酌陳聿琺就告訴人乙○○在上開自用小客車內放置錄音
      筆私下錄音部分，曾對告訴人乙○○提出妨害秘密告訴，
      嗣經臺灣新竹地方法院檢察署檢察官以告訴人乙○○所為
      與刑法第315條之1之構成要件不符為由，為不起訴處分，
      有臺灣新竹地方法院檢察署97年度偵字第5762號不起訴處
      分書1份在卷可佐（原審卷第87頁至第89頁），益見證人
      陳聿琺已然確定上開錄音內容係其與被告之對話聲音無誤
      ，否則豈會無畏自己可能因此涉犯誣告罪嫌，而對告訴人
      乙○○提出妨害秘密告訴？是被告辯稱無法證明上開錄音
      光碟內容係其等之聲音云云，顯為卸責之詞，無足採信。
（二）被告甲○○另辯稱：案發當時伊在巨擘公司新竹廠上班，
      陳聿琺則到巨擘公司苗栗廠工作云云。查巨擘公司上班起
      訖時間為上午8時30分至下午5時30分，且以登錄掌形為出
      勤紀錄之依據，請假外出須填寫請假申請單，並於「員工
      出入廠登記本」填寫出廠時間，如因公外出須於「員工出
      入廠登記本」填寫出廠及回廠時間，而被告係97年5月14
      日上午7時25分上班、下午7時01分下班，上午8時至9時30
      分間並無請假之紀錄，惟於同日上午11時20分出廠至苗栗
      洽公，於下午6時35分回廠；陳聿琺於97年5月14日上午7
      時27分上班、下午7時下班，於同日上午7時35分至苗栗洽
      公，於下午6時30分回廠等情，有巨擘公司98年1月9日（
      98）巨管字第001號函暨所附被告與陳聿琺97年全年期間
      之掌形紀錄及98年4月30日（98）巨管字第043號函暨所附
      97年4月至6月間員工出入廠登記本各1份在卷可佐（原審
      卷第66頁至第75頁、第82頁至第84頁）。細繹上開資料，
      足見陳聿琺於97年5月14日上午7時27分上班後，旋於上午
      7時35分即行外出之事實，而被告於案發當時雖無登記外
      出之紀錄，然巨擘公司上班起訖時間既為上午8時30分至
      下午5時30分，則被告於97年5月14日上午7時25分上班後
      至8時30分正式上班前，被告仍可自由進出廠區，是其於
      案發當日上午8時許外出與陳聿琺會面同車，亦與被告及
      陳聿琺上揭出勤紀錄無悖。又巨擘公司之「員工出入廠登
      記本」僅限於員工請假外出及員工因公外出始需登記，則
      員工逾上班時間始進入公司，既不需在「員工出入廠登記
      本」登記，則被告於97年5月14日先行以掌形紀錄到廠時
      間後即行外出，嗣再進入公司，即無需填具「員工出入廠
      登記本」，則上開「員工出入廠登記本」無被告之出入廠
      登記資料，自屬當然，尚難僅依被告上開上班時間紀錄及
      「員工出入廠登記本」，逕為被告於案發當時身在巨擘公
      司辦公之認定。至被告另提出97年5月12日之電子郵件，
      證明其於97年5月14日上午9時30分參加巨擘公司物品小組
      會議之情云云。惟上開電子郵件，僅係通知被告應參與會
      議討論，無法證明被告確有參與會議。況本件案發時間為
      上午8時許，未與上開會議時間重疊，縱使被告曾參與上
      開會議，亦無從據為被告有利之認定。被告甲○○此部分
      之辯解，亦係卸責之詞，難以採信。
（三）綜上，本件事證明確，被告於上開時地與有配偶之陳聿琺
      為1次性行為，而有相姦之犯行，洵堪認定，應予依法論
      科。
參、論罪科刑及駁回上訴部分：
（一）核被告所為，係犯刑法第239條後段之相姦罪。
（二）原審以被告犯罪明確，而適用刑法第239條、第41條第1項
      前段，刑法施行法第1條之1，並審酌被告並無前科之素行
      ，其與陳聿琺因工作關係結識，明知陳聿琺為有配偶之人
      ，仍無法自制而發生姦情，雖感情之事無法強求，然其於
      犯罪後對告訴人毫無歉疚，反而矯言卸責，足見被告犯罪
      後並無悔意之心，惟相姦罪本僅係國家就侵害婚姻貞潔性
      者予以刑罰之規定，然維繫婚姻關係存續之基礎係雙方之
      互信及互愛，非性關係本身，而此信任及愛意為人類之情
      感投射，本質上原非得以始終如一，情感復為人格權構成
      之核心價值，情感面向之無暇、存續更非人民法律上之義
      務，而刑罰規範之目的，無非係就告訴權人維繫婚姻繼續
      存在之利益予以保護，然告訴權人所受之損害既得以民事
      請求之方式彌補其權利之損害，且於相姦事實已然發生之
      此情況下，「維繫婚姻續存」之目的究竟對婚姻雙方是福
      是禍，亦未可知，此類行為在風氣開放之現今社會，所造
      成之不良觀感或影響，亦屬有限，故被告於刑罰上之可責
      性容非重大，刑度原不宜過於嚴苛，然慮及其等智識程度
      ，對於刑法上處罰相姦罪刑之規定應知之甚明，仍然為之
      ，對於告訴人身為婚姻關係一方之感受，自造成一定程度
      之傷害等一切情狀，判處有期徒刑5月，並諭知如易科罰
      金以新臺幣1000元折算1日之標準。經核原判決上開認事
      用法，洵無違誤，量刑亦屬妥適，被告上訴仍否認犯行，
      執前開陳詞，而指摘原判決不當，然其嗣於本院審理時已
      坦認犯罪，其上訴即無理由，應予駁回。末查，被告甲○
      ○未曾受有期徒刑以上刑之宣告，此有本院被告全國前案
      紀錄表一紙附卷可憑，爰審酌被告因感情因素，一時失慮
      ，致罹刑章，犯罪後尚能坦承犯行，並與告訴人乙○○達
      成和解，經此科刑教訓，應能知所警惕而無再犯之虞，所
      受刑之宣告以暫不執行為適當，爰宣告緩刑2年。
據上論斷，應依刑事訴訟法第368條，刑法第74條第1項第1款，
判決如主文。
本案經檢察官劉異海到庭執行職務。
中    華    民    國    99    年    9     月    21   日
                  刑事第十庭審判長法  官  宋  祺
                                  法  官  林孟宜
                                  法  官  高玉舜
以上正本證明與原本無異。
不得上訴。
                                  書記官  許雅淩
中    華    民    國    99    年    9     月    21    日
附錄：本案論罪科刑法條全文
中華民國刑法第239條
有配偶而與人通姦者，處一年以下有期徒刑。其相姦者亦同。

司法院資訊處製作；財團法人民間司法改革基金會備份。
